【裁判字號】    95,訴,117
【裁判日期】    951107
【裁判案由】    拆屋還地
【裁判全文】
臺灣桃園地方法院民事判決               95年度訴字第117號
原      告  戌  ○
            洪健閩
兼 上 二人
訴訟代理人  庚○○
被      告  丁○○
            辛○○
訴訟代理人  乙○○
            亥○○
            子○○
            申○○
            己○○
            甲○○○
兼  上二人
訴訟代理人  卯  ○
            午○○
            戊○○
            辰○○
上 一 人
訴訟代理人  丑○○
            丙○○
            酉○○
兼  上一人
訴訟代理人  癸○○
            壬○○
            未○○
            寅○○
上列當事人間拆屋還地事件，本院於民國95年10月24日言詞辯論
終結，判決如下：
    主    文
被告應將坐落桃園縣桃園市○○段第496 地號土地上如附圖所示
之編號Ａ花台部分（面積零點柒貳平方公尺）、編號Ｂ白色磁磚
牆部分（面積參點貳平方公尺）、編號Ｃ水泥柱部分（面積零點
壹陸平方公尺）、編號Ｄ車道部分（面積貳拾捌點捌平方公尺）
拆除，並將上開土地返還原告。
訴訟費用由被告負擔。
本判決第一項於原告以新臺幣參拾肆萬元為被告供擔保後，得假
執行。但被告如以新臺幣壹佰零貳萬元，為原告供擔保後，得免
為假執行。
    事實及理由
壹、程序部分
一、按訴狀送達後，原告不得將原訴變更或追加他訴，但擴張或
    減縮應受判決事項之聲明者，不在此限，民事訴訟法第255
    條第1 項第3 款定有明文。本件原告原起訴主張：「被告應
    將原告所有坐落桃園縣桃園市○○段第496 地號土地上物，
    如起訴狀附圖所示部分，面積45.58 平方公尺（以實測為準
    ）之地上物拆除，將土地返還原告」等語。嗣其將訴之聲明
    變更為：「被告應將坐落桃園市○○段第496 地號土地上如
    桃園地政事務所測量成果圖A 花台部分（面積0.72平方公尺
    ）、B 白色磁磚牆部分（面積3.2 平方公尺）、C 水泥柱部
    分（面積0.16平方公尺）、D 車道部分（面積28.8平方公尺
    ）均拆除，並將上開土地返還原告」，經核係屬減縮應受判
    決事項之聲明，揆諸前開說明，應予准許，合先敘明。
二、被告亥○○、柯春謹、壬○○從未於言詞辯論期日到庭，亦
    未提出書狀為任何聲明或陳述。
三、被告丁○○、辛○○、亥○○、申○○、柯春謹、辰○○、
    丙○○、壬○○、寅○○均經合法通知，惟未於最後言詞辯
    論期日到場，核無民事訴訟法第386 條各款所列情形，爰依
    原告聲請，由其一造辯論而為判決。
貳、實體部分
一、原告起訴主張：原告所有坐落桃園縣桃園市○○段第496地
    號土地（下稱系爭土地）與訴外人國有財產局所有之坐落同
    段第495地號土地相鄰，上開土地與被告所有坐落同地段第4
    94地號土地相鄰，詎被告未得原告同意，亦無任何合法權源
    ，越界無權占用系爭土地做為被告停車場車道使用。查被告
    雖抗辯原地主即訴外人巳○○將系爭土地無償供被告使用，
    惟使用借貸關係為債之關係，並不及於當事人以外之原告，
    被告並無使用系爭土地之合法權限，自屬無權占有，原告已
    並於民國（下同）95年2月7日言詞辯論期日當庭以言詞終止
    該使用借貸關係。又被告等現所使用房屋係於83年1月7日取
    得使用執照，建物原始設計是機械式升降停車場，並無車道
    設計，非目前之平面式停車場，目前車道現況是二次施工的
    違建，且前開建物原來設計機械升降停車場出入口及公設部
    分，皆坐落於民有十街328 號1 樓，如今該戶將公設及車道
    移置他處，增加自己之使用面積，並侵占原告所有系爭土地
    。又第495 地號土地為國有財產局的土地，地目為道，若被
    告有通行之需求，應由第495 地號通行。原告所有第496 地
    號與被告之建物並無相鄰關係。次查，被告若有權利受損，
    應向巳○○及建商請求，而第464 地號土地之二次施工，致
    原告所有權受有損害，爰依民法第767 條規定：「所有人對
    無權占有或侵奪其所有物者，得請求返還之。」，本於所有
    權之行使提起本件訴訟。並聲明：被告應將坐落桃園市○○
    段第496 地號土地上如桃園地政事務所測量成果圖編號A 部
    分之花台（面積0.72平方公尺）、編號B 部分之白色磁磚牆
    （面積3. 2平方公尺）、編號C 部分之水泥柱（面積0.16平
    方公尺）、編號D 部分之車道（面積28 .8 平方公尺）均拆
    除，並將上開土地返還原告。原告願供擔保請准宣告假執行
    。
二、除被告亥○○、柯春謹、壬○○外，其餘被告抗辯意旨均略
    以：本院94年度執木字第9858號強制執行事件拍賣公告內已
    記載系爭496 地號土地係無償提供隔鄰大樓地下室車位之車
    道使用，而系爭土地之地主與大樓的地主原是同一人巳○○
    ，該民有十街328 號1 樓房地，原係巳○○所有，嗣經法院
    拍賣予被告丁○○，原告主張被告所有前開建物原來設計機
    械升降停車場出入口及公設部分，皆坐落於民有十街328 號
    1 樓，如今將公設及車道移置他處，增加自己之使用面積，
    並侵占原告所有系爭土地等情，均是原地主巳○○所為者，
    嗣不知道是何原因系爭土地被拍賣給原告，故被告等並無原
    告所主張之侵占情事，原告請求返還系爭土地於法無據。該
    車道已於80年間建造完成，已經使用十幾年，被告使用系爭
    土地之權源係前地主巳○○同意被告等無償使用，被告均是
    不知情的受害者等語，資為抗辯。並聲明：駁回原告之訴及
    其假執行之聲請。如受不利之判決，願提供擔保請准宣告免
    為假執行。
三、兩造不爭執之事項：
(一)、原告主張之第496地號土地是原告於94年9月19日依本院執
      行處拍賣程序取得的，原告是系爭土地的所有權人，並有
      原告所提出系爭土地登記謄本附卷可按（見本院卷一第12
      頁、第13頁）。
(二)、本院94年度執字第9858號拍賣程序中，拍賣公告中有載明
      496地號：496、497地號為空地，496地號係無償供隔鄰大
      樓地下室停車場的車道使用等語，此亦經本院依職權調閱
      前開94年度執字第9858號拍賣抵押物事件查核無訛。
(三)、被告大樓建物車道占用原告所有之496 地號土地面積，編
      號Ａ花台部分（0.72平方公尺）、編號Ｂ白色磁磚牆部分
      （3.5 平方公尺）、編號Ｃ磚牆旁之水泥柱部分（0. 16
      平方公尺）、編號Ｄ車道部分（28.8平方公尺），另編號
      Ｅ部分現由原告使用中，並有桃園地政事務所95年5 月12
      日土地複丈成果圖在卷可憑（見本院卷三第63頁、第64頁
      ）。
四、是本件應審酌之爭執點厥為：
    原告應買系爭土地可否據此推論原告有同意或默示被告繼續
    占用系爭土地之意思？被告占有使用系爭土地，有否合法權
    源？茲分別論述如下：
(一)、查系爭第 496地號土地，係被告大樓的原地主即第三人巳
      ○○於81年4 月11日向童永華所購得，並將系爭土地部分
      充作被告大樓建物停車場車道，無償供被告住戶等使用迄
      原告依本院拍賣程序取得系爭土地所有權乙節，為兩造所
      不爭執，並為本院94年度執字第9858號拍賣公告備註欄中
      所載明者，另有不動產買賣契約書、桃園縣稅捐稽徵處土
      地增值稅繳款書、土地、建築改良物買賣所有權移轉契約
      書影本各乙份在卷可參（見本院卷三第59頁至第62頁）。
(二)、原告主張被告等現所使用房屋於取得使用執照時，建物原
      始設計是機械式升降停車場，並無車道設計，目前車道現
      況是二次施工的違建，且前開建物原來設計機械升降停車
      場出入口及公設部分，皆坐落於原第三人巳○○所有之民
      有十街328 號1 樓，嗣第三人巳○○將公設及車道移置他
      處，增加自己之使用面積，並侵占原告所有系爭土地等情
      ，業據原告提出桃園縣桃園市地政事務所建物測量成果圖
      （見本院卷一第39頁）、82年10月26日空照圖，並有本院
      依職權向桃園縣政府函調（81）桃縣工建執照字第62 號
      建造執照及（82）桃縣工建使字第514 號使用執照全卷資
      料可考，又經本院至被告建物大樓地下停車場履勘結果，
      該被告大樓停車位均為機械式停車位，其中在門牌號碼民
      有十街328 號1 樓下方地下室有類似機械式升降梯出口之
      痕跡，此亦有本院95年5 月12日勘驗筆錄在卷可按，核與
      證人即桃園縣政府工務局技士鄭錫巖於95年5 月12日履勘
      現場時證稱：「《提示桃園大檜溪建號及使用執照（桃園
      市○○○街328 、330 、332 號房屋），系爭建案大樓原
      來設計車道之位置是否為剛才現場所勘驗車道位置？》現
      場情形與原設計圖不符。原來建築執照內所設計的地下室
      停車位之對外出入之車道是設計在328 號1 樓出口，該車
      道出口線已經遭到封閉，原車道設計是機械式的升降梯設
      備，在建造執照中沒有使用到系爭496 地號土地（重測前
      為第365-1 地號）。」、「《有無其他補充？（提示本院
      卷第16頁照片）》目前系爭門牌號碼為民有十街328 、33
      0 、332 號大樓，其公共設施有部分已占用國有土地495
      地號及系爭496 地號，其占用情形大致與本卷（一）第16
      頁照片所標示之情形相同，實際仍以地政機關鑑定為準。
      》」、「（使用執照的核發是否與建造執照的設計相同？
      ）是，系爭車道的現況應是二次施工的結果。」等語（見
      本院95年5 月12日訊問筆錄）相符，原告此部分主張自堪
      信為真實。
(三)、按使用借貸為無償契約，原屬貸與人與使用人之特定關係
      ，除當事人另有特約外，使用人無移轉其權利於第三人之
      可言。且使用借貸本係無償借用性質，不能與租賃相提並
      論，使用借貸亦未如租賃有民法第425 條規定。故土地所
      有權移轉於他人後，除已得該他人即現在之所有人同意繼
      續使用外，土地使用人縱經原所有人無償提供使用或允許
      借用，亦不能以之拘束現在之所有人，而對現在之所有人
      主張有使用該土地之權利（最高法院94年度台再字第58號
      判決、94年度台上字第1146號判決意旨參照）。查被告等
      辯稱：前開車道於80年間建造完成，已經使用十幾年，被
      告使用系爭土地之權源係前地主巳○○同意被告等無償使
      用，被告均是不知情的受害者等語，縱認屬實，惟揆諸前
      揭說明，被告與第三人巳○○間之前開使用借貸關係，於
      系爭土地所有權移轉於原告後，除已得現在之土地所有權
      人即原告同意繼續使用外，被告縱經原所有權人即第三人
      巳○○無償提供使用或允許借用，亦不能以之拘束現在之
      所有人，而對現在之所有人即原告主張有使用該土地之權
      利甚明。再本院94年度執字第9858號拍賣抵押物事件，於
      拍賣公告備註欄中第5 點固載明：「據債權人查報．．．
      49 6、497 地號為空地，另第496 地號係無償供隔鄰大樓
      地下室車位之車道使用，請應買人注意。」等語，可知前
      開拍賣公告內容僅係表明系爭第496 地號土地現況，係由
      拍賣抵押物之債務人即第三人巳○○無償供被告等所有之
      大樓地下室車道使用情形，買受人於拍定取得系爭第496
      地號土地後，須另依其他法律規定處理前開第三人巳○○
      與被告間之使用借貸關係，以保障其權利。是原告雖知系
      爭土地當時之現況而仍予買受，惟尚難據此逕予推論原告
      有同意或默示被告繼續占用系爭土地作為地下室車道使用
      之意思。何況，目前車道現況既係第三人巳○○前將被告
      等所有大樓建物之公設及車道位置變更後二次施工之違建
      ，並生占用原告所有系爭土地之結果，已如前述，要與被
      告所有前開大樓建物建造時之建造執照設計圖示，及核發
      使用執照當時現況有所別，原告當無容忍被告等違規二次
      施工後占有使用系爭土地充當車道使用之義務亦明。
(四)、是被告與第三人巳○○間前雖就系爭土地有使用借貸法律
      關係存在，惟依法不得執之以對系爭土地現所有權人即原
      告主張有使用系爭土地之權利，已詳前所述，此外，被告
      復未舉其他事證以明其等係基於何種合法權源占有使用系
      爭土地，自屬無權占用系爭土地，是被告辯稱：其等使用
      系爭土地係基於前地主巳○○同意被告無償使用，被告並
      無原告所主張之侵占情事，且均是不知情之受害者，原告
      請求返還系爭土地於法無據云云，所辯委無足採。
五、按所有人對於無權占有或侵奪其所有物者，得請求返還之，
    對於妨害其所有權者，得請求除去之，民法第767 條定有明
    文。從而，本件原告依民法第767 條所有物返還請求權之規
    定，請求被告被告應將坐落桃園縣桃園市○○段第496 地號
    土地上如附圖所示之編號Ａ花台部分（面積0.27平方公尺）
    、編號Ｂ白色磁磚牆部分（面積3.2 平方公尺）、編號Ｃ水
    泥柱部分（面積0.16平方公尺）及編號Ｄ車道部分（面積28
    .8 平 方公尺）拆除，並將上開土地返還原告，為有理由，
    應予准許。
六、兩造陳明願供擔保，聲請宣告假執行或免為假執行，經核均
    無不合，爰分別酌定相當之擔保金額宣告之。
七、兩造其餘攻擊防禦方法及所提出之各項證據資料，經審酌後
    ，因認與判決之基礎無涉，且不影響判決之最後結果，爰不
    予以一一論述，附此敘明。
據上結論：原告之訴為有理由，依民事訴訟法第385 條第1 項前
段、第78條、第85條第1 項，第390 條第2 項、第392 條第2 項
，判決如主文。
中    華    民    國    95    年    11    月    7     日
                  民事第一庭    法  官  汪智陽
以上正本證明與照原本無異。
如對本判決上訴，須於判決送達後20日內向本院提出上訴狀。
中    華    民    國    95    年    11    月    7     日
                                書記官  葉菽芬


司法院資訊處製作；財團法人民間司法改革基金會備份。
